【裁判字號】    89,台上,2791
【裁判日期】    890518
【裁判案由】    偽造有價證券
【裁判全文】
最高法院刑事判決                              八十九年度台上字第二七九一號
    上  訴  人  甲○○
右上訴人因偽造有價證券案件，不服台灣高等法院台南分院中華民國八十六年十二月
十七日第二審判決（八十六年度上訴字第一五三七號，起訴案號：台灣台南地方法院
檢察署八十四年度偵字第八六○四號），提起上訴，本院判決如左：
    主  文
原判決撤銷，發回台灣高等法院台南分院。
    理  由
本件原判決認定上訴人甲○○係台南縣永康市○○路九十三號一樓宗盛實業社會計，
該實業社係其姐夫謝坤榮（另案判處有期徒刑三年十月確定）與林素蘭合夥經營，並
由林素蘭於民國八十二年一月間，向寶島商業銀行台南分行開立支票存款帳戶，帳號
000－00－000000－0－00號申領空白支票二十五張，供謝坤榮使用，
印章則由上訴人保管。嗣該二十五張支票經謝坤榮使用完畢後，適林素蘭因涉嫌違反
麻醉藥品管理條例案，遭羈押於台灣台南看守所，致上訴人與謝坤榮無法聯絡林素蘭
前往續領新空白支票以供使用，二人竟未經林素蘭授權，亦未徵得其同意，共同意圖
供行使之用，並基於概括之犯意，先由上訴人分別於八十二年三月十七日及同年月三
十日，盜用林素蘭之印章，向寶島商業銀行台南分行申領林素蘭名義之空白支票各二
十五張（支票號碼分別為0000000號至0000000號及0000000號
至0000000號），再由上訴人在宗盛實業社，連續盜用林素蘭印章，偽造林素
蘭名義簽發如原判決附表所示之支票二十五張，供謝坤榮用以支付貨款或持向他人調
借現款等情。因而撤銷第一審無罪判決，改判論處上訴人共同連續意圖供行使之用，
而偽造有價證券罪刑。固非無見。惟查：(一)有罪判決書所記載之犯罪事實，為論罪科
刑適用法律之基礎，故凡於適用法律有關之重要事項，必須詳加認定明確記載，然後
於理由內敘明犯罪事實所憑之證據及認定之理由，始足為適用法律之依據。若事實未
有此記載，而理由加以說明，為理由失其依據。事實有此記載，理由未予說明，則為
理由不備，按諸刑事訴訟法第三百七十九條第十四款規定，其判決當然為違背法令。
原判決理由以上訴人未經授權，先後盜用林素蘭印章領取支票，以供行使，所為係犯
刑法第二百十六條、第二百十條行使偽造私文書罪。然於事實部分就上訴人因申領支
票所偽造者，究係何種文書，其內容如何，均未予明白認定詳實記載，是其理由之論
述，已失其事實依據，自非適法。且該偽造私文書及行使二罪，並未經公訴人起訴，
原判決予以論科，就該二罪之關係為何、如何論罪，亦均未敘明，併有理由不備之
可議。(二)依原判決認定之事實，宗盛實業社係由謝坤榮與告訴人合夥經營，並由告訴
人於八十二年一月間，提供其向寶島商業銀行台南分行申領之第一本空白支票，供該
實業社使用及將其印章交上訴人保管；上訴人於偵查中且稱該第二、三本支票係謝坤
榮叫伊去領的等語（見偵卷第二十七頁背面）倘若不虛，則同年三月間告訴人與謝坤
榮之合夥關係既仍存續中，上訴人受僱擔任該實業社之會計，因基於合夥業務營運需
用，乃承負責人謝坤榮之命，以告訴人名義，向銀行申領第二、三本支票續用，似與
情理無違。按諸常理上訴人僅係該實業社之會計，有否冒領告訴人之支票予以偽造必
要，尤非無疑。凡此與判斷上訴人主觀上有否本件偽造有價證券之犯罪攸關，自有進
一步根究必要，原審未加詳酌遽予論罪，尚嫌速斷。(三)告訴人於謝坤榮偽造有價證券
案之偵查中自承平日居住台南縣永康市○○路六十三巷十六號住址，交保後去其妹妹
家居住前亦住該址，未住六合路期間，曾託一位住樓下的毆巴桑代收信件，而寶島商
業銀行台南分行每月均寄送對帳單與告訴人，寄送地址為台南縣永康市○○路六十三
巷十六號，有該分行八十三年十月二十日寶銀台南字第八三○八一○號函附卷可憑各
情，於原判決理由詳予述（見原判決第九面）。衡以告訴人上開甲存支票帳戶係於
八十二年五月二十八日始遭拒絕往來（見一審卷第五十七頁），距上訴人領用第二、
三本支票時間，約兩個月，縱告訴人曾因案被執行羈押，迨同年三月三十一日始獲釋
。果告訴人未同意上訴人領用第二、三本支票續用，但其既每月接獲銀行對帳單，至
遲於該帳戶被拒絕往來前，應已知悉上情，豈有迨執票人（即原判決附表編號第三號
支票）錢瑞明向其索討票款時，始於同年七月六日前往報警，指其支票失竊？況其於
報警當時係謂其支票及印章被竊，並未指其支票係被冒名領用，俱有卷內訴訟資料足
憑（見同上卷第三十九頁）。是上訴人所辯告訴人交伊第一本支票及印章時，已同意
如果支票不夠用，可由其去銀行領之語，似非全然無憑。此項於上訴人有利之證據，
原判決未敘明不足採之理由逕予摒棄，猶有理由不備之可議。以上或係上訴意旨所指
摘，或為本院得依職權調查之事項，應認原判決有撤銷發回更審之原因。
據上論結，應依刑事訴訟法第三百九十七條、第四百零一條，判決如主文。
中      華      民      國    八十九    年      五      月     十八     日
                              最高法院刑事第六庭
                                  審判長法官  紀  俊  乾
                                        法官  黃  正  興
                                        法官  陳  東  誥
                                        法官  張  春  福
                                        法官  韓  金  秀
      右正本證明與原本無異
                                              書  記  官
中      華      民      國    八十九    年      五      月    二十四    日


司法院資訊處製作；財團法人民間司法改革基金會備份。
